最高法院刑事判決　　　　　　　　　　　　　　　八十八年度台上字第六二○六號
　　上　訴　人　甲○○(即林立.
右上訴人因貪污案件，不服台灣高等法院台南分院中華民國八十七年十一月十三日第
二審更審判決（八十七年度重上更(三)字第一四四號，起訴案號：台灣嘉義地方法院檢
察署八十二年度偵字第二○四○號），提起上訴，本院判決如左：
    主  文
上訴駁回。
    理  由
按刑事訴訟法第三百七十七條規定，上訴於第三審法院，非以判決違背法令為理由，
不得為之。是提起第三審上訴，應以原判決違背法令為理由，係屬法定要件。如果上
訴理由狀並未依據卷內訴訟資料，具體指摘原判決不適用何種法則或如何適用不當，
或所指摘原判決違法情事，顯與法律規定得為第三審上訴理由之違法情形，不相適合
時，均應認其上訴為違背法律上之程式，予以駁回。本件上訴人甲○○上訴意旨略稱
：(一)、原判決亦認本件富功實業有限公司（下稱富功公司）補報之「民國八十年三－
四月嘉義市營業人銷售額與稅額申報書」（下稱申報書）上蓋用之收件審核章日期部
分，無公訴人所指倒轉日期重複蓋用之情事，而證人陳麗妃之證言前後反覆不一，且
有瑕疵，公訴人採其證言，認富功公司於八十年十一月十九日同時填具申報書及繳款
書，然後由上訴人將收件審核章日期部分，倒轉為八十年十月十九日，重複蓋用於申
報書上，純係臆測，應無可採，上訴人此部分犯罪，尚屬不能證明。(二)、財政部賦稅
署第四組賦四發（台省稅）字第○○二號函及公訴意旨所指上訴人「倒蓋日期在補
申報書上」之理由屬臆測，而原審亦認定無倒蓋日期情事，卻認上訴人有圖利他人意
思，判決自屬違背法令。(三)、本件異常清單上註明係屬重複扣抵，因大部分此類案件
皆要送罰，上訴人一看直覺就勾「８」（即違章補徵送罰），後再調原始資料比對，
發現其申報日期早在交查之前即八十年十月十九日，故改為「３」（即申報漏誤）。
另以紅筆附記「於查核前八十年十月十九日補繳二○四八」，此「補繳」乃「補報」
之筆誤。事實上上級常來查核業務須將原件調供比對，繳款書寫明80．11．19繳款，
上訴人沒必要故意將繳款日期寫成80．10．19，否則豈不自相矛盾。又申報日與繳稅
日不同，營業稅不同，上訴人豈會寫80．10．19補繳新台幣（下同）二○四八元，足
證該「補繳」係「補報」之筆誤。(四)、發回前二審將查核清單送中央警官學校鑑定結
果，認阿拉伯數字「10」雖有遭塗改之跡象，因該處或許髒污，上訴人以橡皮擦擦拭
，但被塗抹之數字為何，無法鑑定，自不得推論係上訴人為規避送罰而塗改。上訴人
若自始有圖利王聖仁及富功公司之意思，大可於查核清單上直接勾記，怎會先勾８再
改為３，讓有跡可循，故發回前二審徒以上訴人有如上之事實即認定有圖利之故意，
顯有適用法則不當之違法。(五)、目前營業稅稽徵實務操作上已置營業稅法第三十五條
第一項之「應先繳納後，檢同繳納收據一併申報」之規定而不用，且無論正常申報及
補申報均可「先申報後補繳稅款」，原係相當普遍而早已長期存在之事實，亦可由原
審向嘉義縣稅捐處調閱八十年七－八月份乙期上訴人所受理之營業人申報書計十一份
，其中先申報後繳款者有三件，比率近三成，即可明瞭。是先申報後繳款，實為法之
所許。(六)、原審八十五年度上更(一)字第二一四號刑事判決謂富功公司重複扣抵之漏稅
額僅二千零四十八元，金額不多，並無一時無法籌款繳納之情形，認上訴人之辯解及
證人王聖仁、王佩如在偵、審中所為之證述，與常理不合而難採信云云。其以金額小
即認不可能有先申報後補繳之情形，與因情形輕微致處理過程或有所疏漏為事所恆有
之實情不合。(七)、財政部於八十年八月十六日雖頒有「稅捐稽徵法第四十八條之一所
稱進行調查作業步驟及基準日認定原則」之規定，因頒布實施二個月，上訴人一直受
囿於七十六年度函之影響，有根深蒂固觀念，以為先申報即可不必受罰。事後於調查
站約談後請示上級，方知交查基準日前補報但基準日後繳款亦需送罰，上訴人非明知
故意不予移罰等語。
惟查採證認事係屬事實審法院之職權，而法院憑以認定犯罪事實之證據，並不以直接
證據為限，即綜合各種間接證據，本於推理作用，為其認定犯罪事實之基礎，如不違
背經驗法則與論理法則，亦非法所不許。原判決依憑卷附財政部賦稅署第四組賦四
發（台省稅）字第○○二號函、「營業人進銷項憑證交查異常查核清單」、富功公司
「營業稅繳款書」、「營業人銷售額與稅額申報書」、「營業人涉嫌逃漏稅交查資料
簽收暨進行調查報告單」、財政部函頒「稅捐稽徵法第四十八條之一所稱進行調查之
作業步驟及基準日之認定原則」及證人李水木之證述，並參酌上訴人部分之供述等證
據資料，為綜合之判斷，認上訴人有原判決事實欄所載圖利之犯行，因而撤銷第一審
諭知上訴人無罪之判決，改判論處上訴人依據法令從事公務之人員，對於主管之事務
直接圖利罪刑。已詳敘其調查證據之結果及取捨證據認定犯罪事實之理由。並敘明認
定上訴人有圖利富功公司之犯意，使其免受裁罰之依據及理由，且就上訴人否認犯罪
辯稱伊見異常清單註明係重複扣抵，直覺就勾記「８」（即違章補徵送罰），嗣經調
閱資料發現富功公司申報日期在交查之前，乃改為「３」（即申報漏誤），而查核清
單上附記「於查核前八十年十月十九日補繳二○四八元」，則係「補報」之筆誤。因
其誤認稅捐稽徵法第四十八條之一條文字義，以為調查基準日前補報，即可免予移送
裁罰，事後請示上級，始知如於基準日後繳款仍應送罰，無圖利富功公司故意云云，
如何係飾卸之詞，而不足採，詳加說明指駁。又敘明上訴人係嘉義縣稅捐稽徵處稅務
員（兼辦嘉義市稅捐稽徵業務），於受理財政部財稅資料中心交查之富功公司營業稅
重複扣抵異常案件時，在其職務上所掌公文書上故為不實登載，並曲解法令，使富功
公司申報營業稅重複扣抵違章行為免於受罰，而直接圖利他人，所為係犯刑法第二百
十三條公務員登載不實文書罪及貪污治罪條例之對於主管之事務直接圖利罪。因上訴
人行為後戡亂時期貪污治罪條例已於八十一年七月十七日、八十五年十月二十三日先
後二次修正公布（修正為貪污治罪條例），該二次修正後貪污治罪條例第六條第一項
第四款，對於主管之事務直接圖利罪之法定刑中併科罰金部分，先後二次修正均有提
高，而不利於上訴人，惟上訴人所圖利益僅一萬零二百元，在五萬元以下，情節又屬
輕微，依八十一年七月十七日修正後該條例第十一條第一項及八十五年十月二十三日
修正後該條例第十二條第一項規定均應減輕其刑，依法律適用應整體適用不可分割原
則，經比較新舊法之結果，以中間法即八十一年七月十七日修正後之貪污治罪條例較
有利於上訴人，應依該次修正後該條例第六條第一項第四款論處。上訴人所犯上開二
罪間，有方法結果之牽連關係，應從一重之直接圖利罪處斷，及其圖利金額在五萬元
以下，且情節輕微，依法減輕其刑。所為論斷均有卷存資料可資覆按，就形式上觀察
，要無採證認事違背經驗法則、論理法則，或有其他違背法令之情形。查原判決並未
採證人陳麗妃之證言為上訴人論罪科刑之證據，且對於財政部賦稅署第四組賦四發
（台省稅）字第○○二號函及公訴意旨所指上訴人「倒蓋日期在補申報書上」涉犯公
務員登載不實文書罪嫌部分，認犯罪尚屬不能證明，並敘明不另為無罪諭知之理由。
而上訴意旨(一)、(二)部分，係分別對公訴意旨及前開財政部賦稅署第四組函文所為之指
摘，並非就原判決有何具體違法之指摘，難據為上訴第三審之適法理由。又本院發回
前之第二審判決及原審八十五年度上更(一)字第二一四號刑事判決，分別經本院前二次
判決予以撤銷發回更審而失其效力，而原判決（即原審本次判決）並未認定上訴人有
將查核清單上之阿拉伯數字「10」加以塗改之情事，且未以富功公司應補繳之金額少
為由，認定不可能有先申報後繳款之情形，是前述上訴意旨(四)、(六)僅分別對於經本院
判決撤銷已不具效力之前第二審判決及原審八十五年度上更(一)字第二一四號刑事判決
為違法之指摘，並未具體指摘原判決有何違法情形，亦難執為上訴第三審之適法理由
。再原判決理由二之(1)、(2)已詳敘認定上訴人將原先在營業人進銷項憑證交查異常查
核清單上勾記「８」，改為「３」，有圖利富功公司之犯意，及上訴人以紅筆於該查
核清單附記「於查核前八十年十月十九日補繳二○四八元」非出於誤寫，而富功公司
雖於本件重複扣抵營業稅異常案件交查之基準日前補報營業稅，惟於交查基準日後始
補繳稅款，上訴人未依規定移送裁罰，使富功公司免受罰鍰一萬零二百元，圖利富功
公司之依據及理由，所為論斷並無何違背經驗法則、論理法則或其他違背法令之情形
，自難任意指為違法。原判決並未認定說明營業稅不得先申（補）報後繳款，上訴意
旨(五)顯非依據卷內資料而為指摘。至上訴意旨(三)、(七)則未具體指摘原判決有何違背法
令之情形，上訴人徒憑己見猶執前詞，就原審採證認事職權之適法行使，任加指摘，
並就有無圖利之故意及其前述所附記之「補繳」是否為「補報」之筆誤，仍為單純事
實之爭辯，核與法律規定得為第三審上訴理由之違法情形，均不相適合。綜上所述，
應認上訴人之上訴違背法律上之程式，予以駁回。
據上論結，應依刑事訴訟法第三百九十五條前段，判決如主文。
中      華      民      國    八十八    年     十一     月      四      日
                              最高法院刑事第五庭
                                  審判長法官  董  明  霈
                                        法官  丁  錦  清
                                        法官  賴  忠  星
                                        法官  林  茂  雄
                                        法官  王  居  財
      右正本證明與原本無異
                                              書  記  官
中      華      民      國    八十八    年     十一     月     十一     日
